臺灣雲林地方法院民事判決　九十年度訴字第四六九號
　　原　　　告　　甲○○
　　　　　　　　　庚○○
　　　　　　　　　辛○○
　　　　　　　　　癸○○
　　訴訟代理人　　乙○○
　　被　　　告　　戊○○
右被告因偽造文書等案件，經原告甲○○、庚○○提起損害賠償之附帶民事訴訟（八
十九年度附民字第一一○號），由本院刑事庭裁定移送前來，本院判決如左：
被告應給付原告庚○○新台幣伍拾肆萬元，原告甲○○新台幣拾柒萬仟肆佰元，
原告辛○○新台幣伍拾萬元，原告癸○○新台幣貳拾陸萬元。
訴訟費用由被告負擔。
甲、原告方面：
　一、聲明：求為判決如主文所示。
  二、陳述：被告丁○○、戊○○二人為夫妻，由被告丁○○擔任互助會會首，被告
      戊○○出面招募互助會會員，兩人連續在雲林縣元長鄉○○村○○路八號處，
      招募四組民間互助會，約定於每月十日或十五日下午二時在上址開標，採內標
      制，利息最高為新台幣（下同）五千元，其餘互助會之每會會期、每會金額、
      會員人數，均詳如附表所示。原告甲○○、庚○○、辛○○、癸○○分別於如
      附表所示之互助會，繳交如附表所示會期數之會款後，被告戊○○竟於民國八
      十九年六月十四日收足會款之後，即宣告停會，且逃逸無蹤，為此依合會之法
      律關係，請求被告如數給付原告如附表「尚欠會款」欄所示之金額。
  三、證據：提出戶籍謄本二份為證。
乙、被告方面：被告未於言詞辯論期日到場，惟據其前於準備程序到庭所為之聲明、
    陳述如左：
  一、聲明：原告之訴駁回。
  二、陳述：原告請求之金額均無誤，我願意清償，但是我沒有錢。
丙、本院依職權調閱台灣雲林地方法院檢察署八十九年度他字第一○六三號、八十九
    年度偵字第三二○三號、本院八十九年度訴字第三三○號被告丁○○、戊○○被
    訴偽造文書等案件刑事卷宗影本，並依職權向稅捐單位調取被告之財產歸戶資料
    及綜合所得稅申報資料。
    理      由
甲、程序方面：
  一、按附帶民事訴訟經移送或發回、發交於民事庭後，應適用民事訴訟法，刑事訴
      訟法第四百九十條但書定有明文。又訴狀送達後，原告不得將原訴變更或追加
      他訴。但不甚礙被告之防禦及訴訟之終結者，不在此限，民事訴訟法第二百五
      十五條第一項第七款定有明文。經查：於本院八十九年度訴字第三三○號被告
      丁○○、戊○○被訴偽造文書等案件審理中，告訴人甲○○、庚○○、辛○○
      、癸○○、己○○、壬○○、丙○對於被告提起附帶民事訴訟，關於甲○○、
      庚○○會款請求部分，經本院刑事庭以案件繁雜，非經長久時日，不能終結其
      審判，而依刑事訴訟法第五百零四條第一項規定，裁定移送前來，告訴人其餘
      之附帶民事訴訟請求部分，則經本院刑事庭以八十九年度附民字第一一○號判
      決駁回。嗣於本院言詞辯論期日，己○○、壬○○、丙○（上述三人因未於裁
      定期間內繳納裁判費，由本院另以裁定駁回）、辛○○、癸○○請求追加為原
      告，並變更訴訟標的為依合會之法律關係請求，因被告前於準備程序中對於原
      告（含追加之原告辛○○及癸○○）請求之金額俱不爭執，本院無須另行蒐集
      新訴訟資料，自可認無礙於本件訴訟之終結，是本件追加辛○○、癸○○為原
      告，並為訴訟標的之變更，於法尚無不合，應予准許。
  二、本件被告均未於言詞辯論期日到場，核無民事訴訟法第三百八十六條各款所列
      情形，爰依原告之聲請，由其一造辯論而為判決。
乙、實體方面：
  一、本件原告主張被告丁○○、戊○○二人為夫妻，由被告丁○○擔任互助會會首
      ，被告戊○○出面招募互助會會員，兩人連續在雲林縣元長鄉○○村○○路八
      號處，招募四組民間互助會，約定於每月十日或十五日下午二時在上址開標，
      採內標制，利息最高為五千元，其餘互助會之每會會期、每會金額、會員人數
      ，均詳如附表所示。原告甲○○、庚○○、辛○○、癸○○分別於如附表所示
      之互助會，繳交如附表所示會期數之會款後，被告戊○○竟於八十九年六月十
      四日收足會款之後，即宣告停會，被告應如數分別給付原告如附表「尚欠會款
      」欄所示之金額等情，均為被告所不爭執，並有互助會簿影本附於台灣雲林地
      方法院檢察署八十九年度偵字第三二○三號丁○○、戊○○被訴偽造文書案件
      偵查卷宗可資參佐，自堪信為真實。
  二、按本件如附表編號一、二之合會契約均成立於八十七年間，而現行民法債編中
      有關合會之規定，係於八十八年四月二十一日公布，自八十九年五月五日施行
      ，民法債編施行法就民法債編合會一節既無特別明文得溯及適用於增訂前成立
      之合會契約，依法律不溯既往原則，本件如附表編號一、二之合會自無新法之
      適用。前此關於「合會」之法律關係，依實務上向來見解，均認為依一般民間
      習慣，合會乃會首與各別會員間訂立之契約，會員與會員間除有特約外，並無
      法律關係之存在，是合會定期開標，以標金（即所謂會息）最高者為得標，會
      員得標時應付出標金，此項標金為未得標會員所應得之利益，會首倒會應認為
      有損害未得標會員所應得利益之行為，對於未得標會員，除應給付原繳會款外
      ，並應負給付標金之義務（最高法院四十九年台上字第一六三五號、六十三年
      台上字第一一五九號、七十一年台上字第一八九○號判例參照，上開判例均已
      於九十一年一月二十九日經最高法院九十一年度第一次民事庭會議決議不再援
      用，並移列適用民法第七百零九條之一及民法第七百零九條之九）。至本件如
      附表編號三、四之合會契約既均成立於民法債編增訂有關合會規定之後，自應
      適用新增訂之合會一節之規定。依民法第七百零九條第一項、第二項規定：「
      因會首破產、逃匿或有其他事由致合會不能繼續進行時，會首及已得標會員應
      給付之各期會款，應於每屆標會期日平均交付於未得標之會員。但另有約定者
      ，依其約定」、「會首就已得標會員依前項規定應給付之各期會款，負連帶責
      任」。本件四組合會既均已屆期（即俗稱「透會」），而所謂「會款」復包括
      原繳會款以及標金，是本件原告依合會之法律關係，請求如附表「應付會款」
      欄所示原所繳納之會款金額，於法自無不合，應予准許。
  三、本件事證已臻明確，兩造其餘攻擊、防禦方法及舉證，經審酌後，於本件判決
      結果不生影響，爰不一一論列，併此敘明。
據上論結，本件原告之訴為有理由，依民事訴訟法第八十五條第一項前段、第七十八
條，判決如主文。
中　　　華　　　民　　　國　　九十一　　年　　　三　　　月　　二十　　　日
                                  臺灣雲林地方法院民事第一庭
~B審判長法官　蕭守田
~B法　　　官　林秋火
~B法　　　官　李明益
右為正本係照原本作成。
如不服本判決，應於本判決送達後二十日內向本院提出上訴狀。（須附繕本）
中　　　華　　　民　　　國　　九十一　　年　　　三　　　月　　二十　　　日
~B法院書記官　蘇靜怡
  附表：
 ┌───┬─────┬──┬──┬───┬─────┬────┬────┬────────┐
 │互助會│會      期│每會│會員│會  員│繳付會期數│應付會款│尚欠會款│備            考│
 │編號  │          │金額│人數│      │          │        │        │                │
 ├───┼─────┼──┼──┼───┼─────┼────┼────┼────────┤
 │ 一   │.３.１０至│二萬│三十│甲○○│二十九期  │五十八萬│三十七萬│一編號一之互助會│
 │      │.３.１０  │元  │人  │（由李│          │元      │三千四百│，每逢四月、八月│
 │      │          │    │    │月嬌、│          │        │元（被告│及十二月的二十五│
 │      │          │    │    │辛○○│          │        │積欠李月│日各加一會，但八│
 │      │          │    │    │、蘇金│          │        │嬌二十九│十七年四月二十五│
 │      │          │    │    │花出資│          │        │萬元、蘇│日未加會，故實際│
 │      │          │    │    │加入，│          │        │金花二萬│上共為三十會。  │
 │      │          │    │    │惟以李│          │        │三千四百│二甲○○出資占百│
 │      │          │    │    │月嬌之│          │        │元、蔡淑│分之五十，辛○○│
 │      │          │    │    │名義加│          │        │秋六萬元│及癸○○各占百分│
 │      │          │    │    │會）  │          │        │）      │之二十五。      │
 ├───┼─────┼──┼──┼───┼─────┼────┼────┼────────┤
 │ 一   │.３.１０至│二萬│三十│庚○○│二十九期  │五十八萬│五十四萬│                │
 │      │.３.１０  │元  │人  │      │          │元      │元      │                │
 ├───┼─────┼──┼──┼───┼─────┼────┼────┼────────┤
 │ 二   │.９.至│二萬│二十│辛○○│二十一期  │四十二萬│四十二萬│                │
 │      │..  │元  │八人│      │          │元      │元      │                │
 ├───┼─────┼──┼──┼───┼─────┼────┼────┼────────┤
 │ 三   │.６.５至│二萬│二十│癸○○│十三期    │二十六萬│二十六萬│                │
 │      │90.５.５  │元  │四人│      │          │元      │元      │                │
 ├───┼─────┼──┼──┼───┼─────┼────┼────┼────────┤
 │ 四   │.３.１０至│二萬│二十│辛○○│四期      │八萬元  │八萬元  │                │
 │      │91.１.１０  │元  │三人│      │          │        │        │                │
 └───┴─────┴──┴──┴───┴─────┴────┴────┴────────┘
